【裁判字號】    98,易,2520
【裁判日期】    981014
【裁判案由】    偽造文書
【裁判全文】
臺灣臺北地方法院刑事判決              98年度易字第2520號
公  訴  人  臺灣臺北地方法院檢察署檢察官
被      告  乙○○
上列被告因偽造文書案件，經檢察官提起公訴（98年度偵字第
17040號），本院判決如下：
    主  文
乙○○共同行使明知為不實之事項，而使公務員登載於職務上所
掌之公文書，足以生損害於公眾，處有期徒刑陸月，如易科罰金
，以銀元佰元即新臺幣玖佰元折算壹日；減為有期徒刑月，
如易科罰金，以銀元佰元即新臺幣玖佰元折算壹日。
    事      實
一、乙○○與印尼籍女子甲○○○○○○○○（另案起訴審理中）並無結
    婚之真意，竟夥同真實姓名年籍不詳之成年男子「王先生」
    、甲○○○○○○○○，基於行使使公務員登載不實公文書之犯意聯
    絡，以新臺幣（下同）60,000元之代價，擔任甲○○○○○○○○假
    結婚之人頭配偶。乙○○先於民國93年4月25日，搭機前往
    印尼西爪哇省貝加西縣區丹碑琅鎮區之宗教事務所，辦理與
    甲○○○○○○○○之結婚手續，並取得駐印尼臺北經濟貿易代表處
    之驗證，待返國後，再於93年11月29日，前往臺北市文山區
    戶政事務所填寫結婚登記申請書，辦理其與甲○○○○○○○○之結
    婚登記，使不知情之該管公務員為形式審查後，將乙○○與
    甲○○○○○○○○結婚之不實事項登載於職務上所掌之戶籍登記資
    料上，據以核發記載乙○○與甲○○○○○○○○結婚不實事項之戶
    籍謄本。甲○○○○○○○○即以來臺依親為由，向駐印尼台北經濟
    貿易代表處申請我國簽證，於93年12月21日入境臺灣。乙○
    ○再於94年5月24日持上開使公務員登載不實之戶籍資料公
    文書，以依親之名義，向臺北市政府警察局文山第二分局申
    請甲○○○○○○○○之居留簽證而行使之，使該局人員據以核發居
    留簽證，居留期間自94年5月23日起至95年5月23日止，足以
    生損害戶政機關對於戶籍資料管理之正確性及外僑居留資料
    管理之正確性。惟甲○○○○○○○○於入境後即前往桃園縣八德市
    工作，與乙○○間並無實際夫妻生活。嗣於98年5月25日，
    為警循線查獲。
二、案經內政部入出國及移民署專勤事務第二大隊南投縣專勤隊
    報告臺灣臺北地方法院檢察署檢察官偵查起訴。
    理      由
甲、程序部分：
一、本件為刑事訴訟法第376 條第1 、2 款所列案件，依同法第
    284 條之1前段規定，由法官1人獨任審判，合先敘明。
二、(一)按被告以外之人於審判外之言詞或書面陳述，除法律有規
      定者外，不得作為證據。又被告以外之人於審判外之陳述
      ，雖不符前4 條之規定，而經當事人於審判程序同意作為
      證據，法院審酌該言詞陳述或書面陳述作成時之情況，認
      為適當者，亦得為證據，刑事訴訟法第159 條第1 項、第
      159 條之5 第1 項定有明文。
    (二)結婚登記申請書、外僑居留資料查詢-明細內容顯示畫面
      、結婚說明書及乙○○、甲○○○○○○○○之旅客入出境紀錄查
      詢各1份，均為被告乙○○以外之人於審判外之書面陳述
      ，惟被告及檢察官於本院審理時同意作為證據，本院揆諸
      前開法條規定，並審酌前開書面陳述作成時之情況，認為
      適當，自得作為證據，合先敘明。
乙、實體部分：
一、上開犯罪事實，業據被告乙○○於警詢、檢察官訊問及本院
    審理時坦承不諱，並有結婚登記申請書、外僑居留資料查詢
    -明細內容顯示畫面、結婚說明書及乙○○、甲○○○○○○○○之旅
    客入出境紀錄查詢各1份附卷可考，堪認被告乙○○自白與
    事實相符，本案事證明確，被告乙○○犯行堪以認定，應依
    法論科。
二、論罪科刑之理由：
    (一)刑法於94年2月2日修正公布，並於被告乙○○行為後之95
      年7月1日施行。按行為後法律有變更者，適用行為時之法
      律，但行為後之法律有利於行為人者，適用最有利於行為
      人之法律，現行刑法第2條第1項定有明文。此條係規範行
      為後法律變更所生新舊法律比較適用之準據法，是刑法第
      2條第1項本身雖經修正，但無比較新舊法適用之問題，應
      一律適用裁判時之現行刑法第2條第1項之規定，為「從舊
      從輕」之比較，最高法院95年第8次刑事庭會議決議意旨
      可資參照。本件新舊法比較內容詳如附表所示。
    (二)核被告乙○○所為，係犯刑法第216條行使第214條明知為
      不實事項，而使公務員登載於職務上所掌公文書罪。
    (三)被告使公務員登載不實文書之低度行為為行使之高度行為
      所吸收，不另論罪。
    (四)按刑法第214 條所謂使公務員登載不實事項於公文書罪，
      須一經他人之聲明或申報，公務員即有登載之義務，並依
      其所為之聲明或申報予以登載，而屬不實之事項者，始足
      構成，若其所為聲明或申報，公務員尚須為實質之審查，
      以判斷其真實與否，始得為一定之記載者，即非本罪所稱
      之使公務員登載不實，最高法院73年台上字第1710號判例
      意旨可資參照。是本案被告乙○○與甲○○○○○○○○申請簽證
      部分，因依外國護照簽證條例第12條規定，外交部及駐外
      館處受理簽證申請時，應衡酌國家利益、申請人個別情形
      及其國家與我國關係決定核駁，並列有12款得拒發簽證之
      情形，是外交部及駐外館處受理簽證申請時，係為實質審
      查，故經駐外館處實質審查後，仍將結婚探親之不實事項
      登載據以核發簽證部分，並不構成使公務員登載不實，附
      此敘明。
    (五)被告乙○○、甲○○○○○○○○及真實姓名年籍不詳之成年男子
      「王先生」間有犯意聯絡及行為分擔，應均論以共同正犯
      。
    (六)爰審酌被告乙○○於本案前並無構成累犯之前案紀錄，有
      臺灣高等法院被告前案紀錄表1份附卷可考，其貪圖
      60,000元之利益，夥同「王先生」、甲○○○○○○○○ 等人，以
      假結婚方式引進甲○○○○○○○○，而使公務員將其等結婚之不
      實事項登載並據以核發職務上所掌之公文書即戶籍謄本，
      再持以行使申辦居留證，使范氏茸得以順利進入臺灣，足
      生損害於戶政機關及駐外館處對戶籍資料及核發居留證之
      正確性，惟犯後坦白承認，態度尚稱良好等犯罪之動機、
      目的、手段等一切情狀，量處如主文所示之刑，並諭知易
      科罰金之標準。
    (七)又被告犯行於96年4月24日前，合於減刑之條件，應依中
      華民國96年罪犯減刑條例第2條第1項第3款、第7條，於裁
      判時均諭知其宣告刑及按上開量處之宣告刑減得之刑，並
      諭知易科罰金之標準。
三、據上論斷，依刑事訴訟法第284 條之1 前段、第299 條第1
    項前段，刑法第2條第1項前段、第216條、第214條、修正前
    刑法第28條、第41條第1項前段，中華民國96年罪犯減刑條
    例第2條第1項第3款、第7條，刑法施行法第1條之1，修正前
    罰金罰鍰提高標準條例第2條，判決如主文。
本案經檢察官徐則賢到庭執行職務
中    華    民    國    98    年    10    月    14    日
                  刑事第十三庭  法  官  李貞瑩
以上正本證明與原本無異。
如不服本判決應於收受送達後10日內向本院提出上訴書狀，並應
敘述具體理由；其未敘述上訴理由者，應於上訴期間屆滿後20日
內向本院補提理由書（均須按他造當事人之人數附繕）「切勿逕
送上級法院」。
                                書記官  陳鳳瀴
中    華    民    國    98    年    10    月    14    日
附錄本案論罪科刑法條全文
中華民國刑法第216條（行使偽造變造或登載不實之文書罪）
行使第 210 條至第 215 條之文書者，依偽造、變造文書或登載
不實事項或使登載不實事項之規定處斷。
中華民國刑法第214條（使公務員登載不實罪）
明知為不實之事項，而使公務員登載於職務上所掌之公文書，足
以生損害於公眾或他人者，處 3 年以下有期徒刑、拘役或 5 百
元以下罰金。
附表
┌────────┬────────┬────────┬────────┐
│法        條    │修正前規定      │修正後規定      │新舊法之適用    │
├────────┼────────┼────────┼────────┤
│刑法第216 、214 │刑法第33條第5款 │刑法第33條第5款 │(一)適用舊法。    │
│條法定本刑關於罰│規定：「罰金：1 │規定：「罰金：新│(二)本件被告所犯刑│
│金刑最低額部分：│元以上。」      │台幣1,000元以上 │  法第216 條行使│
│刑法第33條第5款 │                │，以百元計算之。│  第214 條之使公│
│                │                │」              │  務員登載不實公│
│                │                │                │  文書罪，為刑法│
│                │                │                │  分則編未修正之│
│                │                │                │  條文而定有罰金│
│                │                │                │  刑（銀元500元 │
│                │                │                │  以下）者，其法│
│                │                │                │  定刑罰金最低額│
│                │                │                │  部分，經比較新│
│                │                │                │  舊法結果，修正│
│                │                │                │  後刑法第33條第│
│                │                │                │  5款所定罰金最 │
│                │                │                │  低額較舊法所定│
│                │                │                │  罰金最低額為重│
│                │                │                │  ，自以修正前刑│
│                │                │                │  法較有利於被告│
│                │                │                │  。            │
├────────┼────────┼────────┼────────┤
│刑法第216 、214 │1.罰金罰鍰提高標│刑法施行法第1 條│查刑法第216 條、│
│條法定本刑關於罰│  準條例第1 條前│之1 規定：「中華│第214 條第1 項規│
│金刑貨幣單位部分│  段規定：「依法│民國94年1 月7 日│定自72年6 月26日│
│                │  律應處罰金、罰│刑法修正施行後，│迄今未修正，其罰│
│                │  鍰者，就其原定│刑法分則編所定罰│金之法定刑為「  │
│                │  數額得提高為2 │金之貨幣單位為新│500 元」（貨幣單│
│                │  倍至10倍。」  │台幣。94年1 月7 │位為「銀元」），│
│                │2.現行法規所定貨│日刑法修正時，刑│依罰金罰鍰提高標│
│                │  幣單位折算新台│法分則編未修正之│準條例第1 條前段│
│                │  幣條例第2條規 │條文定有罰金者，│規定罰金刑提高10│
│                │  定：「現行法規│自94年1 月7 日刑│倍，再依現行法規│
│                │  所定金額之貨幣│法修正施行後，就│所定貨幣單位折算│
│                │  單位為圓、銀元│其所定數額提高為│新台幣條例規定折│
│                │  或元者，以新台│30倍。但72年6 月│算，即為「新台幣│
│                │  幣元之3倍折算 │26日至94年1 月7 │15,000元」。又於│
│                │  之。」        │日新增或修正之條│刑法施行法第1 條│
│                │                │文，就其所定數額│之1 施行日（即95│
│                │                │提高為3 倍。」  │年7 月1 日）後，│
│                │                │                │刑法分則所定罰金│
│                │                │                │之貨幣單位改為「│
│                │                │                │新台幣」，就其所│
│                │                │                │定數額提高30倍，│
│                │                │                │罰金額度亦為「新│
│                │                │                │台幣15,000元」，│
│                │                │                │是刑法施行法第1 │
│                │                │                │條之1 施行後，罰│
│                │                │                │金刑貨幣單位雖有│
│                │                │                │「新台幣」之更易│
│                │                │                │，惟適用結果之罰│
│                │                │                │金額度則無二致，│
│                │                │                │就罰金法定刑提高│
│                │                │                │之「刑罰權規範內│
│                │                │                │容」並無利或不利│
│                │                │                │之變更，另揆諸刑│
│                │                │                │法施行法第1 條之│
│                │                │                │1 之立法說明，該│
│                │                │                │條文第2 項係「考│
│                │                │                │量新修正之刑法施│
│                │                │                │行後，不再適用『│
│                │                │                │現行法規所定貨幣│
│                │                │                │單位折算新台幣條│
│                │                │                │例』，為使罰金數│
│                │                │                │額趨於一致，避免│
│                │                │                │衍生新舊法比較適│
│                │                │                │用問題，以緩和實│
│                │                │                │務適用法律之衝擊│
│                │                │                │之前提下，規定第│
│                │                │                │二項如上」，顯見│
│                │                │                │刑法施行法第1 條│
│                │                │                │之1第2項增訂後，│
│                │                │                │自無再與「現行法│
│                │                │                │規所定貨幣單位折│
│                │                │                │算新台幣條例」、│
│                │                │                │「罰金罰鍰提高標│
│                │                │                │準條例」比較新舊│
│                │                │                │法適用之必要（參│
│                │                │                │照最高法院96年度│
│                │                │                │台上字第1464號判│
│                │                │                │決）。          │
├────────┼────────┼────────┼────────┤
│刑法第28條      │二人以上共同實施│二人以上共同實行│(一)適用舊法。    │
│共同正犯        │犯罪之行為者，皆│犯罪之行為者，皆│(二)被告與        │
│                │為正犯。        │為共犯。        │甲○○○○○○○○及「王 │
│                │                │                │先生」共同為行使│
│                │                │                │使公務員登載不實│
│                │                │                │公文書犯行，既屬│
│                │                │                │實行犯罪行為之正│
│                │                │                │犯，則適用修正施│
│                │                │                │行前之刑法第28條│
│                │                │                │規定論擬，並無不│
│                │                │                │利於被告。因此，│
│                │                │                │應依刑法第2條第1│
│                │                │                │項前段規定，依修│
│                │                │                │正前刑法第28條規│
│                │                │                │定，論以共同正犯│
│                │                │                │。              │
├────────┼────────┼────────┼────────┤
│刑法第41條第1 項│刑法第41條第1 項│刑法第41條第1 項│(一)適用舊法。    │
│前段易科罰金部分│前段規定：「犯最│前段規定：「犯最│(二)本件被告行為時│
│                │重本刑為5 年以下│重本刑為5 年以下│之易科罰金折算標│
│                │有期徒刑以下之刑│有期徒刑以下之刑│準，應以銀元100 │
│                │之罪，而受6 個月│之罪，而受6 個月│元至300 元折算為│
│                │以下有期徒刑或拘│以下有期徒刑或拘│1日，經依現行法 │
│                │役之宣告，因身體│役之宣告者，得以│規所定貨幣單位折│
│                │、教育、職業、家│新台幣1 千元、2 │算新台幣條例第2 │
│                │庭之關係或其他正│千元或3 千元折算│條規定換算為新台│
│                │當事由，執行顯有│一日，易科罰金。│幣後，應以新台幣│
│                │困難者，得以1 元│」              │300元至900 元折 │
│                │以上3 元以下折算│                │算為1日，修正後 │
│                │1日 ，易科罰金。│                │則以新台幣1,000 │
│                │」罰金罰鍰提高標│                │元、2,000元3,0  │
│                │準條例第2 條（已│                │00元折算1日，修 │
│                │刪除）規定：「依│                │正後刑法第41 條 │
│                │刑法第41條易科罰│                │第1項前段規定， │
│                │金或第42條第2 項│                │並非較有利於被告│
│                │易服勞役者，均就│                │，依刑法第2條第1│
│                │其原定數額提高為│                │項前段規定，適用│
│                │100 倍折算1日 ；│                │行為時法律即修正│
│                │法律所定罰金數額│                │前刑法第41條第1 │
│                │未依本條例提高倍│                │項前段及罰金罰鍰│
│                │數，或其處罰法條│                │提高標準條例第2 │
│                │無罰金刑之規定者│                │條規定，定其易科│
│                │，亦同。」      │                │罰金之折算標準。│
└────────┴────────┴────────┴────────┘


司法院資訊處製作；財團法人民間司法改革基金會備份。
